臺灣高等法院臺南分院刑事判決　　　　　　　九十三年度上更(一)字第二一號　Ｃ
　　　上　訴　人　臺灣臺南地方法院檢察署檢察官
　　　被　　　告　辛　○　○
　　　指定辯護人　本院公設辯護人　庚　○　○
右上訴人因被告懲治盜匪條例案件，不服中華民國九十年四月十二日臺灣臺南地方法
院八十九年度訴字第一０一二號第一審判決（起訴案號：臺灣臺南地方法院檢察署八
十九年度偵字第七五七九號）提起上訴，判決後，經最高法院發回更審，本院判決如
左：
      主      文
原判決關於被告辛○○部分均撤銷。
辛○○共同以強押方法，剝奪人之行動自由，處有期徒刑捌月。扣案玩具手槍壹把沒
收。
      事      實
一、辛○○於民國（下同）八十九年六月廿七日晚上十一時廿分許，搭乘甲○○（業
    經本院以九十年度上訴字第七八六號判處有期徒刑八月，最高法院駁回上訴確定
    ）駕駛Ｙ九─四七九二號小客車，至台南縣永康市○○路三五五號「家樂福大賣
    場」停車場，見丙○○獨自前來賣場停車場，手持行動電話與友人陳誌宏講話中
    ，並走向停車位置，欲駕駛ＵＯ─七六一五號小客車離去，辛○○與甲○○見狀
    ，乃共同基於剝奪他人行動自由及恐嚇犯意，由甲○○先持玩具手槍一把（經鑑
    定結果不具殺傷力）尾隨丙○○，待丙○○開門坐上駕駛座時，甲○○亦跟著擠
    進丙○○所開啟之上開自小客車駕駛座，進而將丙○○推至該車右側前座，丙○○行動電話因而掉落小客車右側前座，甲○○遂以丙○○係欠其債務之「吳素雲
    」為藉口，對丙○○佯稱：「認到了，認到了，妳就是吳素雲」等語，欲將丙○○押往他處，命丙○○不准動，不准呼救，而剝奪丙○○行動自由。惟因當時陳
    誌宏正與丙○○以行動電話交談，於行動電話突告中斷後，陳誌宏認事有蹊蹺，
    乃再撥打行動電話給丙○○，適甲○○自前座拾起丙○○行動電話，不慎碰觸行
    動電話按鈕而接通，甲○○不察，仍基於上開犯意，持手槍以上揭方法，將丙○○頭部壓住，致丙○○心生畏懼。甲○○隨即向辛○○招手，並令其進入該自小
    客車右後座，因丙○○未即時配合往左後座移動，辛○○乃承上開恐嚇他人犯意
    之聯絡，向丙○○恫嚇稱：「妳要合作，否則會讓妳好看」等語，致生危害於丙○○安全，並承前共同剝奪他人行動自由犯意，以手抓丙○○頭髮，將丙○○自
    車內右側前座，拉至左側後座，且將丙○○頭部壓在座位，剝奪丙○○行動自由
    ，斯時甲○○則自右側前座位下，找到該小客車鑰匙隨即發動，欲將車調頭離開
    時，因陳誌宏自上開接通之行動電話中，聽到丙○○與甲○○對話，恐丙○○有
    所不測，隨即以行動電話報警，並請巡邏警員將丙○○ＵＯ─七六一五號小客車
    攔截。嗣警即時於八十九年六月廿七日晚上十一時五十分許，在台南縣永康市○○路三五五巷「家樂福賣場」前停車場，將該車攔截而當場逮捕甲○○、辛○○
    ，並扣得甲○○所有玩具手槍一把。
三、案經台南縣警察局永康分局報請台灣台南地方法院檢察署檢察官偵查起訴。
      理      由
甲、有罪部分（即對被害人丙○○妨害自由、恐嚇部分）
一、訊據被告辛○○固供承於右揭時地在場，並限制被害人之行動自由等事實不諱，
    惟矢口否認有右揭強盜及恐嚇犯行，辯稱：當時是甲○○約我去撞球，他說有筆
    帳要收，我就搭他的車去現場；當時我是有在場，但不知道甲○○是否有拿東西
    ，是甲○○叫我進車子的，當時我有看到那女孩子走入汽車駕駛座後，甲○○也
    跟著進入駕駛座，我認為那女孩子可能是坐在副駕駛座，我開後車門進入，就看
    到那女孩子坐在後座好像在打電話，因為之前有聽甲○○說要找一個朋友要錢，
    所以才認為她是甲○○要找的朋友，我就對那女孩說欠錢要還，且人已經被找到
    就不要再皮了，但我真的沒有去搶丙○○，也沒有叫她拿出什麼東西，我根本不
    知道甲○○做什麼事云云。
二、經查：
  (一)右揭事實，業據被害人丙○○於警訊、偵查、原審時指述被害情節綦詳（警卷第
    十二頁至第十五頁；第七五七九號偵查卷二五頁背面至第廿六頁；原審卷第一宗
    第一○九頁、第二宗第一二三頁至第一二四頁）。並經證人陳誌宏於警訊、偵查
    及原審審理到庭證述屬實（警卷第十六頁至第十七頁；第七五七九號偵查卷第二
    七頁；原審第一宗第五四頁、第二宗第八十頁至第八一頁）。核與證人即當時至
    現場攔下被告二人之警員林志煌於原審到庭證述之情節相符（原審卷第一宗第一
    五四頁至第一五五頁），並與同案被告甲○○於警訊時供稱：我就持玩具槍走近
    車門，就一手持槍，一手將丙○○推入車內，於是我趨前詢問她，並拿槍作勢要
    嚇她，希望她儘早還錢等情相吻合（警卷十一頁）。參以被告辛○○於本院準備
    程序就妨害自由部分亦坦承認罪（本院更一卷第一宗第八七頁、第八九頁、第二
    宗第十三頁），足證被害人丙○○所為上開指訴與事實相符，應可採信。被告辛○○對於甲○○以強押方法，剝奪被害人之行動自由時，為其所知情，並分工配
    合積極參與妨害自由及恐嚇之構成要件行為，足認被告辛○○、甲○○二人，對
    被害人丙○○妨害自由及恐嚇犯行，彼此間確有犯意聯絡及行為分擔，應無疑義
    。被告辛○○嗣後辯稱，其並未恐嚇被害人丙○○、亦不知道甲○○做什麼事云
    云，顯係卸責之詞，委無足採。
  (二)其次，就被告辛○○於歷審中所為答辯不足採之心證：
  1.衡諸常情，一般人見到朋友時，於見面時，當場即會呼叫之，鮮有跟隨於後，一
    語不發，待他人欲進入駕駛座開車時，卻一同硬擠入駕駛座，此顯不合情理，足
    證同案被告甲○○當時，確有妨害他人行動自由行為之主觀犯意，殆無疑義。而
    被告辛○○對甲○○硬擠入被害人丙○○小客車駕駛座行為，竟不覺怪異，反而
    於甲○○對其招手時，僅憑直覺即能知悉應進入被害人丙○○小客車右後座，該
    合作無間行為，更徵顯被告辛○○對甲○○進入被害人小客車為右述犯行等情，
    知之甚稔。
  2.且據當時至現場攔下同案被告甲○○之警員林志煌於原審到庭證稱：本件是八十
    九年六月廿七日晚十一時許，在家樂福停車場查獲的，查獲經過，當時我是在家
    樂福門口用手電筒照射，剛好照到一個陳誌宏在呼救，叫我不要讓一台車離去，
    我就用機車擋下來，他們原先不停，後來我同事來時，用二部機車一起攔阻，他
    們才停下來，我看到一個歹徒坐在駕駛座，一個坐在右後座，駕駛座後面還坐個
    人，但頭趴下去，所以我看不清楚是男還是女，也沒看到是被壓下去的，是到警
    察局時才知道，當天在右後座椅子下面查獲玩具手槍一支；不是從身上起出；當
    天坐後座者是被告辛○○等語（詳原審卷(一)一五四至一五五頁），足證被害人丙○○當時於甲○○開動車子後，丙○○確係趴於左後座，而當丙○○進入駕駛座
    後，甲○○旋即進入駕駛座，此在在與一般遇見朋友時，先呼叫之常理不合。再
    者被告辛○○不問緣由，於見該未曾謀面丙○○趴於車內左後座，竟不感疑惑，
    凡此種種，益徵被告甲○○、辛○○二人，就妨害他人行動自由及恐嚇他人部分
    ，彼此間確有犯意聯絡及行為分擔，堪以認定。
  3.至被害人丙○○於車內，以行動電話與公司聯絡，係因若被害人丙○○未至公司
    上班，其公司同事恐生疑心，始於被告二人脅迫下，以手機向公司請假，於請假
    畢後，該行動電話，隨即為被告所搶走等情，已據被害人丙○○於原審時證述無
    訛（原審卷第二宗第一二三頁至第一二四頁）。同案被告甲○○既稱丙○○係朋
    友，何以甲○○竟未有丙○○任何電話號碼以資聯絡，甚連丙○○住址，竟均不
    知之理？按一般找尋朋友，豈有於大賣場公眾得出入場所，持玩具手槍找尋之理
    ？復參諸甲○○，既係認錯人何以不在家樂福大賣場問明，而欲開車至他處等情
    ，益徵被告辯詞，不足採信。
  4.此外，復有玩具手槍一把、報告書、贓物暫行發還認領保管單、扣押書在卷足稽
    。綜上所述，本件事證明確，被告辛○○、甲○○二人，共同妨害他人行動自由
    及恐嚇他人致生危害於安全犯行，均堪以認定。
  (三)另公訴人雖以：甲○○至萬客隆ＫＴＶ喝歌喝酒並作東請客，若確有上班小姐向
    其借一萬元，必有代價。若係小姐開口向其借一萬元（新台幣，下同），因其為
    常客，行情相當清楚，且其友人必會阻止，亦不會有此種情事發生，不因其是否
    飲酒而有不同。另於八十九年三月間，並未有吳素雲之女子至萬客隆ＫＴＶ上班
    ，業據萬客隆ＫＴＶ之經理己○○供述在卷。此外，甲○○供稱該女子僅至萬客
    隆ＫＴＶ上班一天，少爺豈會知悉該小姐之本名。故可知被告僅係以找某人作為
    拖詞，以掩飾其強盜之意云云。然證人己○○於本院審理時到庭經詰問證稱：（
    你是否曾經在萬客隆ＫＴＶ服務過？）自八十五年或八十六年間任職，之前叫路
    易十三ＫＴＶ，後來才改名萬客隆ＫＴＶ，我陸陸續續加起來在那邊工作共三、
    四年，中間也有離職過，ＫＴＶ何時改名的忘記了。（你在ＫＴＶ擔任何職務？
    ）現場經理。（店裡的小姐真實姓名你知道？）不知道，只知道代號，代號都是
    以阿拉伯數字來代替，有時候個位數有時候十位數，如１２３或４５６。（你在
    ＫＴＶ的這段期間，有無小姐向你借過錢？）忘記了，頂多借一、兩百元而已。
    （你服務的期間，ＫＴＶ小姐的流動量是否很高？）是的，薪水都是當天發給等
    語明確（本院更一卷第二宗第十九頁）。足見以ＫＴＶ服務小姐流動性之高，現
    場經理亦未必知悉所有小姐本名，何況服務小姐與客戶間借貸之事，本係於私下
    進行，現場經理又如何知悉是否屬實！故尚難據此遽認被告二人前揭行為即具有
    強盜之主觀犯意。至同案被告甲○○亦於本院審理時到庭證稱：（丙○○被搶的
    那件，當初你堅持她就是你以前在ＫＴＶ認識的小姐？）是的。（ＫＴＶ你認識
    的小姐吳素雲，但丙○○根本不是吳素雲，你是根據什麼來認定她就是吳素雲？
    ）丙○○從大樓走下來時，我看到她覺得她很像吳素雲。（當時被害人丙○○被
    你問是否吳素雲時，她是否拿出健保卡並說她不是吳素雲？）她沒有拿出健保卡
    ，後來她在車上有說她不是吳素雲，但我怎可能相信她。（你如何認識吳素雲？
    ）在路易十三ＫＴＶ認識的，後來改名為萬客隆ＫＴＶ。（你如何知道吳素雲的
    本名？）她要向我借錢時告訴我的。（吳素雲向你借錢時，她認識你多久？）她
    有做過兩次檯，共認識她兩個星期，她的代號我忘記了，但有三個號碼。（你跟
    吳素雲並不熟，為何放心借她錢？）因為我的經濟比較好，借她錢並沒有借據，
    也沒有證人在場。（吳素雲在那邊上班多久？）不知道，我認識她的這個星期她
    都是在路易三十ＫＴＶ或萬客隆ＫＴＶ那邊上班。（對於你在檢察官偵查中說己○○不認識吳素雲，是因吳素雲只在路易十三ＫＴＶ上班只有一天？）今天我講
    的才正確，那天我因為怕他講不記得，才這樣講。（吳素雲向你借錢，路易十三
    ＫＴＶ是否已經改為萬客隆ＫＴＶ？）是的，已經改為萬客隆ＫＴＶ等語（本院
    更一卷第二宗第十五頁至第十七頁），參互對照，似有違常理之處。然被害人丙○○於偵審中均指稱：我的錢沒有被搶走，所有的東西均在小客車前座，東西均
    放在車上等情，足見本件直至警察抵現場逮捕被告辛○○與甲○○二人為止，被
    告二人仍未向被害人丙○○表示要索取財物或強取財物之事甚明。故縱令被告二
    人主觀上具有強盜之潛在性犯意屬實，但既未著手而顯明具體化其犯意前，自無
    從逕予認定該當強盜罪之構成要件至明。
三、按刑法第三百零二條妨害自由罪，原包括私禁及以其他非法方法剝奪人行動自由
    而言。所謂非法方法，自當包括強暴脅迫等情事在內。又刑法第三百零五條所謂
    致生危害於安全，係指受惡害通知者，因其恐嚇，生安全上危險與實害而言。而
    刑法第三百零五條恐嚇罪，所稱以加害生命、身體、自由、名譽、財產之事，恐
    嚇他人者，係指以使人生畏怖心為目的，而通知將加惡害意旨於被害人而言（最
    高法院廿一年上字五九一號、七十四年台上字第三四○四號、廿六年渝非字第一
    五號、五十二年台上字第七五一號判例參照）。被告以非法方法剝奪他人行動自
    由及共同以加害生命、身體之事，恐嚇他人致生危害於安全。核被告辛○○所為
    ，係犯刑法第三百零二條第一項剝奪他人行動自由罪。上開犯行，被告與同案被
    告甲○○，彼此間有犯意聯絡及行為分擔，均應論以共同正犯。又被告於妨害自
    由行為繼續中，對被害人丙○○施以恐嚇，此部分行為，雖合於刑法第三百零五
    條恐嚇危害安全罪，仍應視為剝奪行動自由行為部分行為，不另論罪，附此說明
    。公訴意旨，認被告辛○○該部分所犯，係犯九十一年二月一日廢止前懲治盜匪
    條例第五條第二項、第一項第一款強盜未遂罪嫌云云，容有未洽，起訴法條，應
    予變更。
四、關於被告辛○○妨害丙○○自由部分，原審以被告辛○○罪證明確，因予論罪科
    刑，固非無見。惟查：本件檢察官係起訴被告辛○○與甲○○共同連續強盜被害
    人丁○○、戊○○（行搶該二人部分，犯罪無法證明，詳如後述）、丙○○財物
    ，認被告辛○○係犯九十一年二月一日廢止前懲治盜匪條例第五條盜匪罪嫌。依
    前揭所述，關於被害人丙○○部分，既認被告辛○○所為，僅係犯刑法妨害自由
    （及恐嚇）罪名，而檢察官起訴被告辛○○此部分所為，係犯盜匪罪嫌，二者雖
    基本社會事實相同，但罪名既有不同，自應依刑事訴訟法第三百條規定，變更起
    訴法條，原判決未予變更起訴法條，即逕對被告辛○○改依刑法妨害自由及恐嚇
    罪名論處，即有未洽。又恐嚇部分為妨害自由部分行為，原審亦另為論處，亦有
    未合。檢察官上訴意旨，仍認被告辛○○與同案被告甲○○對丙○○所為，係屬
    強盜行為，而指摘原判決不當，固無可取。然原判決既有可議，自應由本院將原
    判決關於辛○○部分均撤銷改判。爰審酌被告辛○○犯罪動機、目的、手段、所
    生危害非微、犯後態度等一切情狀，量處有期徒刑八月，以資懲儆。另扣案塑膠
    製玩具手槍一把，經鑑定結果無殺傷力（詳偵查卷九二頁所附刑事警察局鑑驗通
    知書），核非屬槍砲彈藥刀械管制條例列管槍械。然該玩具手槍仍係供被告辛○○、甲○○犯罪所用，雖為甲○○所有，有扣押書在卷足稽。然基於沒收追繳均
    採共犯連帶說（詳司法院院字第二０二四號解釋），仍應依刑法第三十八條第一
    項第二款規定宣告沒收。
乙、無罪部分（即強盜被害人丁○○、戊○○部分）
一、公訴意旨略以：辛○○與甲○○（被訴強盜丁○○、戊○○部分，經本院以九十
    年度上訴字第七八六號判處無罪，最高法院以九十二年度台上字第一一九二號判
    決駁回上訴確定）於八十九年六月十五日凌晨零時卅分許，在台南市○○路與仁
    慈街口，共同基於意圖為自己不法所有，見丁○○駕駛ＹＯ─三○二九號小客車
    ，等候女友戊○○，認有機可乘，即打開車門坐上後座，由辛○○持手槍形狀物
    品，抵住丁○○，不准其抬頭，致丁○○無法抗拒而趴在方向盤，再命其爬至右
    前座，而由甲○○坐上駕駛座，將該車駛離，途中二人，並向丁○○嚇稱，其等
    曾在高速公路殺過人，問丁○○有無看過槍云云，致丁○○畏懼而任其擺佈。嗣
    後甲○○駕駛該車至台南市文化中心附近，繼恫嚇丁○○稱：「你要跑沒關係，
    我後面會給你補一槍」等語，要求丁○○提領所有存款，致使丁○○不能抗拒，
    持提款卡下車，至提款機提領五千元，待丁○○上車後，甲○○即強取丁○○所
    提領五千元及身上一千元。甲○○及辛○○見僅搶得六千元，乃又脅迫丁○○打
    電話給友人，丁○○遂打電話與友人吳文山聯絡，稱其有急用，問吳文山有無二
    萬元現金。其後再由甲○○開車，至台南市○○路與仁慈街口附近，等候丁○○
    友人，適丁○○女友戊○○與丁○○友人一起唱歌，甲○○見丁○○女友與吳文
    山，依約前來，遂叫丁○○請戊○○上車，戊○○誤以為丁○○與朋友同在車上
    ，便主動坐上該車前座；丁○○朋友吳文山，因尚有他事，而未上車，戊○○上
    車後，誤以為車右後座者係丁○○朋友，乃轉頭過去看，辛○○見狀，即拉住戊○○頭髮，將其壓在車內扶手，再將戊○○拉至後座中間，復基於強盜犯意，以
    手槍形狀物品，抵住戊○○腰際，恫嚇戊○○稱：「不准動，否則用槍將打死妳
    」等語，致戊○○心生畏懼，而不能抗拒，由辛○○自戊○○皮包，搶走二萬元
    及花旗銀行信用卡一張，並命丁○○持戊○○提款卡，至提款機提領五千元，得
    手後，始將車開返台南市○○街尾墓園，拿一百元給丁○○、戊○○坐車，並告
    知該車將駛回原處，命渠二人下車後，即由甲○○駕駛該小客車逃逸。因認被告
    辛○○涉有九十一年二月一日廢止前懲治盜匪條例第五條第一項第一款盜匪罪嫌
    云云。
二、按犯罪事實應依證據認定之，無證據不得認定犯罪事實；又不能證明被告犯罪者
    ，應諭知無罪之判決，刑事訴訟法第一百五十四條第二項、第三百零一條第一項
    分別定有明文。又認定不利於被告事實，須依積極證據，苟積極證據不足為不利
    於被告事實認定，即應為有利於被告認定，更不必有何有利證據。被害人之陳述
    如無瑕疵，且就其他方面調查又與事實相符，固足採為科刑之基礎，倘其陳述尚
    有瑕疵，而在未究明前，遽採為論罪科刑之根據，即難認為適法。另事實審法院
    對於證據取捨，依法雖有自由判斷之權，然積極證據不足證明犯罪事實時，被告
    抗辯或反證縱屬虛偽，仍不能以此資為積極證據。又認定犯罪事實所憑證據，雖
    不以直接證據為限，間接證據亦包括在內。然無論直接或間接證據，其為訴訟上
    證明，須於一般人均不致有所懷疑，而得確信其為真實程度者，始得據為有罪認
    定，倘其證明尚未達到此一程度，而有合理懷疑存在時，事實審法院已就其心證
    上理由闡述，敘明如何無從為有罪確信，因而為無罪判決，尚不得任意指為違法
    （最高法院三十年上字第八一六號、六十一年台上字第三０九九號、三十年上字
    第四八二號、七十六年台上字第四九八六號判例意旨參照）。再者，檢察官就被
    告犯罪事實，應負舉證責任，並指出證明之方法。刑事訴訟法第一百六十一條第
    一項亦定有明文。因此被告並無自證無罪之義務，此乃無罪推定之原則。是以何
    項卷證資料有利於被告或不利於被告，應由擔任公訴角色之檢察官盡其舉證之義
    務，此乃上開法條規定公訴人於刑事訴訟程序進行中應盡之法定義務。故最高法
    院著有九十二年台上字第一二八號判例，闡明「刑事訴訟法第一百六十一條已於
    民國九十一年二月八日修正公布，其第一項規定：檢察官就被告犯罪事實，應負
    舉證責任，並指出證明之方法。因此，檢察官對於起訴之犯罪事實，應負提出證
    據及說服之實質舉證責任。倘其所提出之證據，不足為被告有罪之積極證明，或
    其指出證明之方法，無從說服法院以形成被告有罪之心證，基於無罪推定之原則
    ，自應為被告無罪判決之諭知」之意旨甚明。
三、公訴人認被告辛○○涉有右述盜匪罪嫌，無非係以被害人丁○○、戊○○，於偵
    查中片面指訴，為其唯一論據。訊據被告辛○○堅決否認，曾與甲○○在台南市
    ○○路與仁慈街口搶丁○○、戊○○犯行等語。
四、經查：
  (一)【被告辛○○所供不在場證明，不足採信】
  1.查證人葉怡婷於九十年二月廿七日在原審固供稱：八十九年六月十四日，辛○○
    有帶我去夜市，大約是晚上十一時許，一般每星期三、六，均有夜市，我們約十
    二點多回來，辛○○他有買刮鬍刀、烤雞腿，所以何記得這麼清楚，是因我舅舅
    （指辛○○）很少帶我去，所以我才記得；至於前天中午，我吃什麼，已不記得
    等語（原審卷第二宗第九三頁）。
  2.而證人周宗枝於九十年二月廿七日在原審亦稱：八十九年六月十四日中午至晚上
    ，辛○○均在釣魚場，因我每天均在該處，辛○○每天均在六點多去釣魚場，中
    午並在該處用餐，他當天整日均在釣魚場，所以記得很清楚，是因那天有人來談
    放魚；八十九年六月十四日晚上，辛○○有帶葉怡婷去逛夜市，他們也有邀我去
    ，但因我已吃過麵就沒去，後來他們買炸雞及刮鬍刀，並說刮鬍刀要送我，我說
    我不需要云云（原審卷第二宗第九五頁至第九六頁）。又稱：至二個禮拜前我作
    何事，我不記得了；又夜市每個星期，係何時營業，我也不清楚云云（詳同上卷
    ）。
  3.然本件案發時間，係八十九年六月十五日，原審於九十年二月廿七日訊問證人葉
    怡婷、周宗枝，二者相距已逾八月，證人葉怡婷、周宗枝對超過八個月以上某晚
    ，與何人做何事，不惟記憶清楚，甚至連所購買者，係炸雞及刮鬍刀等物，對此
    等瑣碎事務，均知之甚詳，恍如昨日。衡諸常人對事物記憶情形，除非係重大難
    忘情事，否則實難對已逾八個月某晚，與何人至何處，見聞何事，均記憶深刻。
    是證人二人所供，顯與情理有違。參諸證人葉怡婷既供承，對三天前中午吃何食
    物，已不記憶，情理上，三日前的事已不記得，對八個月前某晚，與被告辛○○
    至夜市，並就曾購買炸雞及刮鬍刀等詳情，又如何能記憶如此鮮明呢！益見所供
    不實。即證人周宗枝亦供承，其對二個星期前，在何處與何人做何事，已不記憶
    ，則其何能記得於八十九年六月十四日當晚有夜市，且有見過辛○○呢！何況證
    人周宗枝供承不知夜市每星期究係於何日營業，則其如何確認八十九年六月十四
    日當晚，有見聞辛○○做何事情？以此觀之，堪認證人葉怡婷、周宗枝上開所言
    ，均係迴護被告辛○○，難以採信，要無從據為有利被告辛○○認定。故被告於
    本院準備程序時，聲請再予傳喚證人葉怡婷、周宗枝及其母胡玉霞到庭作證（本
    院卷第一宗第八八頁），即無必要，併此敘明。
  (二)雖被告辛○○所舉不在場證人葉怡婷、周宗枝所供上開證詞，無法採信。然依前
    揭判例意旨，苟無積極證據足證被告犯行，縱被告抗辯或反證不實，仍不能以此
    資為積極證據。故而，本件被告辛○○是否有對被害人丁○○、戊○○行搶，自
    仍應探究卷存唯一證據，即被害人丁○○、戊○○指訴是否可採！以為判斷。
  (三)【被害人丁○○指認，有諸多疑點】
  1.被害人丁○○於八十九年七月二日在警訊供稱：被告搶走我皮包提款卡，逼我提
    領五千元及身上現金一千元，前座一位穿白色Ｔ恤、黑長褲，後座的人我只知穿
    黑短褲；警方所提供辛○○及甲○○照片，其中辛○○是當日持槍搶劫我的人云
    云（第七五七九號偵查卷第三五頁）。丁○○於八十九年七月五日在警訊復稱：
    因警方當日拿他們二人生活照給我指認，我已指認他們二人，確係持槍搶我的人
    ，今警方借提他們回來時，在偵訊室我當面指認結果，更能確認是他們二人無誤
    云云（同上偵查卷第三七頁背面）。證人丁○○復於檢察官偵查時供稱：是他們
    沒有錯，我有看到他們穿短褲，後座的那個是中部口音，他們有時講國語及台語
    ，國語算標準，前座那個比較少講話云云（同上偵查卷第五０頁背面）。
  2.又被害人丁○○於八十九年九月廿八日在原審證稱：八十九年六月十五日凌晨零
    時卅分，我被搶劫時，在台南市○○路與仁慈街口等人，後來看到二人，從我車
    邊走過，看到我坐在車上，他們隨即從後座上我車，一人拿槍押我，叫我趴在駕
    駛座，一人就下車，叫我換到駕駛座隔壁，他們不讓我看到他們的臉，領了錢我
    就上車，共交他們六千元等語（原審卷第一宗第一一○頁至第一一一頁）。由被
    害人丁○○供述，顯見行搶者，未讓丁○○親眼目睹其面貌，應無疑義。而被害
    人丁○○於原審復稱：「後來情形一如戊○○所說的」云云（詳同上卷）。經原
    審當庭令被害人丁○○、戊○○指認甲○○相片結果，丁○○證稱：坐後座的是
    辛○○，他的穿著也一樣，是穿涼鞋，口音是中部腔，坐前座的很像，但不能確
    定云云（詳同上卷）。經原審於九十年二月六日再傳訊證人丁○○隔離訊問結果
    ，丁○○證稱：當時我在仁慈街與新興路口等戊○○，當時我坐在車上等，被告
    二人走過來，因天色很暗，其中一人就持槍押著我，要我合作，當取走我的七千
    元後，他們認為不夠，要我找朋友調錢，所以我就打電話給朋友吳文山調錢，行
    搶者二人有何特徵，伊沒看清楚等語（原審卷第二宗第卅四頁至第卅五頁）。
  3.至被害人丁○○於九十二年八月十四日在本院上訴審證稱：辛○○與甲○○打開
    我的後坐車門，上車押住我，就叫我從駕駛座爬到後座，由後座的人押住我，另
    一個人來前座開車，由後座的人對我搜身及袋子東西，被搜到身份證、郵局提款
    卡（台南市三三支局）、中小企銀提款卡、行車執照，及現金四、五千元，他們
    開車到有提款機處，就叫我下車去領錢，兩張提款卡都有領，一張領五千，一張
    領二千，共領七千，並交給後座的人，被告嫌太少，我才再打電話給戊○○朋友
    ，當時提款時，戊○○還沒有在車上，嗣戊○○上車後，再持戊○○提款卡領錢
    ，前後三次提領，均在台南市關帝廳的中國信託銀行領錢，我領錢後，要彎腰進
    入車內，所以不能看到被告等語（本院上訴緝卷第六四頁至第六八頁）。
  4.由被害人丁○○於警偵訊及原審至本院上訴審時，先係供稱行搶者，係穿黑長褲
    、黑短褲；嗣又改稱行搶者二人均著黑短褲，所供前後已有可議。復對行搶者，
    先確認係辛○○及甲○○二人所為云云，嗣後又改稱僅能確認係辛○○一人所為
    云云。旋再變更供詞，改稱均未看清楚，最後變更為不能看到行搶者云云。被害
    人丁○○既然未能看到行搶者，如何能指認行搶者即係被告辛○○、甲○○二人
    ，且被害人丁○○係經由警方提供辛○○、甲○○照片，始指認其二人，辛○○
    與甲○○並非列隊供被害人丁○○從中指認（第七五九九號偵查卷第卅八頁）。
    故而被害人丁○○所為指認，有無受先入為主之偏見影響致誤認，實令人懷疑。
    再者，被害人丁○○對當場被取走金額（非提款金額），由一千元，變為七千元
    ，嗣變更為四、五千元；而就提領的金額部分，亦由五千元，變為六千元，嗣再
    變更為七千元，供詞先後不一，自有可議。被害人丁○○對是否遭辛○○行搶及
    辛○○犯罪過程，供詞一再更改，自難令人對其指訴辛○○有本件強盜犯行，產
    生確切心證。
  5.參諸被害人丁○○既未曾親眼見聞對伊行搶者，則被害人丁○○所指訴證詞，於
    刑事訴訟法上證明，自無法令人確信其指述為真實，當不得採為不利被告辛○○
    ，有對丁○○為強盜犯行之證據。
  (四)【被害人戊○○指認，存有諸多疑點】
  1.證人戊○○於八十九年七月五日在警訊證稱：伊可確認是他們（指辛○○、甲○○）兩人，甲○○就是當日開車的犯嫌，而辛○○即是當日坐在後座，拿槍押著
    及恐嚇我，並強盜我與丁○○的人；因當日我上車時，有看到他們，所以今天我
    一眼就看得出來云云（第七五七九號偵查卷第四二頁），於偵查中戊○○則證稱
    ：是他們二人沒錯，因為我上車後有轉頭來看，所以有看到後面那人，後座那人
    確實是辛○○云云（同上偵查卷第六一頁）。
  2.又被害人戊○○於原審供稱：我當天是與丁○○他朋友在唱歌，他朋友說丁○○
    打電話來，說要急用錢，我們就相約在門口，後來看到車子來，我就上車，等到
    上車後，才發現不是丁○○開的，我以為是他朋友開，車子一開走，後座的人即
    壓住我的頭，並說你太搞怪，我就開槍，並把我的皮包拿去翻，拿走了錢，並用
    槍叫我爬到後座，拿我的金融卡，行搶者叫丁○○下車去提領，領了五千元，共
    被行搶者拿走約三萬元，並拿走一張金卡；其後就開到墓園，把我們丟下，給我
    們一百元坐車，並說車子會開回原處等語（原審卷第一宗第一一一頁）。另供稱
    ：搶我們的人長相，我認得坐前座的比較瘦，臉部沒印象，後座那個我回頭時，
    有看到他的臉等語（詳同上卷）。
  3.至被害人戊○○於本院上訴審則證稱：遭被告押去時，是持丁○○的卡去提款，
    開車的人比較瘦，不是辛○○，我進入車內後有看到後面辛○○的臉部，所以我
    有印象，而他是穿涼鞋及七分褲，這幾個特徵，我在警察局指認時都有出現，所
    以我很肯定，我上車後丁○○還有再次提款一次，可能是用我一張郵局的提款卡
    ，可能提領四、五千元，是我告訴丁○○密碼，被告叫丁○○下車領錢，郵局在
    西門路新光三越的對面等語（本院上訴卷第六一頁至第六七頁）。
  4.本院更一審時則到庭證稱：當天丁○○打電話給我，說急需要錢，說要向他朋友
    借一萬元，剛好我和他朋友在一起唱歌，我就對他朋友說不然我先拿錢給他，丁○○就說要去他朋友家拿錢，我不知道那輛車不是丁○○開的，但車子是丁○○
    的車，我上車後就被歹徒把我頭按下，然後車子一直開，車子不是丁○○開車的
    ，並叫我坐到後面，其中有壹個人拿著槍抵著我，車子開到那裡我也不知道，並
    把我皮包拿走，皮包裡面有錢、提款卡，是歹徒叫丁○○去提款的。‧‧（當時
    有幾人？）壹個人開車，另壹個人在後面押著丁○○。（其中壹個人是否在庭上
    的被告辛○○？）我看不清楚，我是認著歹徒的褲子和鞋子，當時在車上暗暗的
    ，其中坐在前面的那個人比較瘦，後面那個人比較胖，當時是穿著涼鞋及寬寬的
    短褲。（當時你們被搶時，二位嫌犯是穿長袖或短袖？）看不清楚，我一上車看
    不是丁○○開車時，就被後面的那個歹徒把我頭壓下等語（本院更一卷第四八頁
    至第四九頁）。被害人戊○○先則對辛○○係行搶者，確信無疑，然對遭提領之
    金額，究為五千元或四千元，竟無法確認；其後究係何人行搶，卻又以未看清楚
    為由而無法確認，其指述前後不一，顯未達令人確信辛○○有為強盜犯行，其所
    為證詞，自難採為不利辛○○之認定。
  5.綜上所述，被害人戊○○指述辛○○部分，固曾轉頭見聞嫌疑人，然被害人戊○○係於八十九年七月五日指認被告辛○○，距八十九年六月十五日案發時，已有
    二十日，且戊○○係以嫌疑人穿著特徵來指認，即依嫌疑人穿涼鞋及七分褲，而
    非對嫌疑人臉部特徵指認，而穿著涼鞋及七分褲者眾，被害人戊○○以該特徵指
    認，顯難令人產生確信辛○○，即為行搶者；何況被告辛○○手臂及左小腿均有
    明顯之紋身紀錄，亦經臺灣臺南看守所於九十三年六月十五日以南所文戒字第０
    九三０００三四０一號函送被告紋身資料表一份在卷可參（本院卷第一宗第一四
    二頁至第一四三頁），以當時天候及歹徒之穿著，被害人等竟未見此特徵，實令
    人懷疑！再者，被害人戊○○係於警方借提辛○○、甲○○時供其指認，顯係就
    特定對象指認，並非列隊數人由被害人從中指認，有如前述，其所為指認可信度
    ，即令人懷疑。又被害人戊○○於警訊中，對加害者既能確認係辛○○、甲○○
    無誤，然卻對被害事實，究係被告命丁○○持其金融卡提款，或是郵局提款卡提
    款，以及被提領金額，究係五千元或四千元，供詞前後不一，其證詞顯未能達認
    定辛○○對其有強盜犯行，所為證詞自難採為不利辛○○認定。另對提款過程，
    證人丁○○供稱：第一、二次提款時，戊○○並未在車內，且提領地點均在台南
    市關帝廳的中國信託銀行云云，而被害人戊○○則供稱：遭押去時，是持丁○○
    的卡去提款，丁○○還有再次提款一次，持其郵局的提款卡，郵局在西門路新光
    三越的對面等語，二人供述互核亦不一致。因而，本件尚難僅憑被害人丁○○、
    戊○○於偵查中片面指述（按本件警局原僅移送被告強盜被害人丙○○而已，故
    警訊筆錄均無被害人丁○○、戊○○報案筆錄及訊問筆錄；直至八十九年七月二
    日被害人丁○○突然前往台南縣永康分局指稱，其數日前看報紙時，發現永康分
    局破獲強盜案，所逮嫌疑犯與八十九年六月十五日拿槍，搶伊的人相似，故到分
    局報案製作筆錄，詳第七五七九號偵查卷第三五頁），即認定被告辛○○，確於
    前揭時地，有對被害人丁○○、戊○○為強盜犯行。
  6.另同案被告甲○○於原審審理中，固曾具狀載明：八十九年六月十五日零時三十
    分許，在台南市○○路與仁慈街口，搶奪丁○○一案，係由被告與乙○○共同犯
    案，乙○○係被告於七十九年間犯殺人與盜匪案之共犯，‧‧被告曾向伊提及，
    ‧‧等情（八十九年度訴字第一０一二號卷第一宗影本第四十八頁），然辜不論
    上開書狀僅係聽聞而來之傳聞證據，有無證據能力已有存疑！況同案被告甲○○
    於本院更一審審理時亦到庭證稱：因當時我被起訴懲治盜匪條例，根本不可能犯
    此案，且當時辛○○和乙○○在一起，我懷疑是他們二人做的，因當時我急著要
    還給我壹個清白，所以猜想才這麼講的等語（本院卷第二宗第十五頁），其既非
    在場親見，亦未見被告辛○○之分贓行為，其主觀判斷自無足採信。另證人乙○○經本院傳喚到庭詰問，亦否認上情（本院更一卷第二宗第四六頁至第四七頁）
    ，且經被害人戊○○到庭指認，亦無法確定乙○○確係行搶之人（本院更一卷第
    二宗第四九頁），是自難據此聽聞而來之審判外之書面陳述，遽為不利於被告之
    認定。
五、綜上所述，本件被告辛○○所辯不在場證明，依上所述，固不足採。然被告辛○○既否認有對被害人丁○○、戊○○行搶，則欲認定被告辛○○有對被害人行搶
    ，自仍須有積極證據，始得為之。雖依被害人丁○○、戊○○所述，確有遭行搶
    情事。然被害人二人遭搶，是否即為被告辛○○所為，自當依卷內證據認定。茲
    依卷內所存被害人丁○○、戊○○指訴證詞，既存有諸多疑點，業如上述，自難
    徒憑被害人丁○○、戊○○上開有瑕疵指訴，遽認被告辛○○有對丁○○、戊○○為強盜行為。此外，復查無其他積極證據，足證被告辛○○有公訴人所指此部
    分強盜犯行，則被告辛○○其此部分犯罪，自屬尚不能證明。檢察官上訴意旨，
    仍指被告辛○○係對被害人丁○○、戊○○為強盜之人，即無理由。原審未詳及
    推敲，並仔細勾稽種種有利被告事證，即遽對被告辛○○，論罪科刑，顯有未洽
    。本應為無罪判決，然檢察官認該部分與前開有罪部分，有連續犯裁判上一罪關
    係，爰不另為無罪諭知，併此說明。
據上論斷，應依刑事訴訟法第三百六十九條第一項前段、第三百六十四條、第二百九
十九條第一項前段、第三百條，刑法第二十八條、第三百零二條第一項、第三十八條
第一項第二款，罰金罰鍰提高標準條例第一條前段，判決如主文。
本案經檢察官吳忠賢到庭執行職務。
中    華    民    國      九十三      年      八      月      三十一    日
                                  臺灣高等法院臺南分院刑事第五庭
                                      審判長法官  楊    明    章
                                            法官  顏    基    典
                            法官  沈    揚    仁
右正本證明與原本無異。
如不服本判決，應於判決送達後十日內向本院提出上訴狀，其未敘述理由者並應於提
出上訴狀後十日內向本院補提理由書（應附繕本)。
                                      法院書記官  李    梅    菊
中    華    民    國      九十三      年      八      月      三十一    日
附錄法條：
刑法第三百零二條第一項：
私行拘禁或以其他非法方法，剝奪人之行動自由者，處五年以下有期徒刑、拘役或三
百元以下罰金。
